臺灣臺北地方法院刑事判決
111年度訴字第218號
公  訴  人  臺灣臺北地方檢察署檢察官
被      告  黃懷文


指定辯護人  本院公設辯護人唐禎琪  
上列被告因公共危險案件，經檢察官提起公訴（110年度偵字第2
8848號），本院判決如下：
    主  文
黃懷文犯放火燒燬現供人使用之住宅未遂罪，處有期徒刑壹年玖
月。緩刑伍年，緩刑期間付保護管束，並應於本判決確定之日起
肆年內，向檢察官指定之政府機關、政府機構、行政法人、社區
或其他符合公益目的之機構或團體提供貳佰肆拾小時之義務勞務
，及接受法治教育參場次。
扣案如附表所示之物均沒收。
    事  實
一、黃懷文於民國110年9月7日晚間某時，在臺北市○○區○○○路0
    號1樓之「常旺熱炒店」慶生時，因故與他人發生衝突，其
    認在場友人謝政軒於排解過程有所偏袒而心生不滿，明知臺
    北市○○區○○街00號、17號建物（下合稱本案建物，分稱15號
    、17號建物）均為現供人使用之住宅，竟基於放火燒燬現供
    人使用住宅之犯意，於翌（8）日凌晨4時36分許，前往上開
    17號建物1樓謝政軒所經營之「三兄妹芒果冰臨江店」，持
    打火機點燃瓶口塞有毛巾且盛裝汽油之玻璃瓶1個後，將上
    開玻璃瓶擲往本案建物前金屬地面，以此方式放火引燃該處
    地面，旋即逃離現場，致本案建物前金屬地面、17號建物鐵
    捲門外側及屋外西北側廣告門板受燻燒變黑。嗣因消防人員
    及時到場撲滅火源，始未延燒至本案建物或其房屋構成重要
    部分而未遂。
二、案經臺北市政府警察局大安分局（下稱大安分局）報告臺灣
    臺北地方檢察署檢察官偵查起訴。　　
    理  由
壹、證據能力部分：
一、按被告以外之人於審判外之言詞或書面陳述，除法律有規定
    者外，不得作為證據；又被告以外之人於審判外之陳述，雖
    不符合同法第159條之1至第159條之4之規定，但經當事人於
    審判程序同意作為證據，法院審酌該言詞陳述或書面陳述作
    成時之情況，認為適當者，亦得為證據。當事人、代理人或
    辯護人於法院調查證據時，知有第159條第1項不得為證據之
    情形，而未於言詞辯論終結前聲明異議者，視為有前項之同
    意，刑事訴訟法第159條第1項及第159條之5分別定有明文。
    查本案判決下列所引用之被告以外之人於審判外之陳述，因
    檢察官、被告黃懷文及其辯護人迄至言詞辯論終結前均未就
    證據能力聲明異議（見本院111年訴字第218號卷【下稱本院
    卷】第46至47頁、第86至91頁），復經本院審酌該等證據之
    取得並無違法情形，且與待證事實具有關連性，證明力亦無
    顯然過低或顯不可信之情形，認以之作為證據使用均屬適當
    ，應認有證據能力。
二、其餘資以認定本案犯罪事實之非供述證據，並無證據證明有
    違反法定程序取得之情形，且亦與本件待證事實具有證據關
    連性，均認有證據能力。
貳、實體部分：
一、認定事實所憑之證據及理由：
    上揭事實，業據被告於警詢、偵查及本院審理時坦承不諱（
    見臺灣臺北地方檢察署110年度偵字第28848號卷【下稱偵卷
    】第8至9頁、第156至157頁，本院卷第94頁），核與證人即
    被害人謝政軒、證人即在場攤商周伯林於警詢時之證述、證
    人即在場攤商周燈財於臺北市政府消防局詢問時之證述相符
    （見偵卷第12至16頁、第17至20頁、第87頁），並有臺北市
    政府消防局110年10月5日北市消調字第1103040383號函暨所
    附火災原因調查鑑定書（下稱本案鑑定書）、現場相片及監
    視器錄影畫面翻拍照片在卷可稽（見偵卷第23至27頁、第31
    至43頁、第67至121頁），及有如附表所示之物扣案可佐，
    足認被告上開任意性自白核與事實相符，堪以採信。綜上，
    本案事證已臻明確，被告上開犯行洵堪認定，應依法論科。
二、論罪科刑：
  ㈠按刑法依行為人放火燒燬者為「現供人使用之住宅或現有人
    所在之建築物（下稱現有人之住宅或建築物）」，抑或「現
    非供人使用之他人所有住宅或現未有人所在之他人建築物（
    下稱現無人之住宅或建築物）」，分別成立該法第173條第1
    項、第174條第1項之罪，前者法定刑為「無期徒刑或7年以
    上有期徒刑」，後者則為「3年以上10年以下有期徒刑」。
    前罪之法律效果遠重於後罪，乃因放火燒燬現有人之住宅或
    建築物，一旦火勢蔓延，勢必造成住在或往來其中之人產生
    死傷結果之高度可能性，故予以嚴懲。又行為人所燒燬者是
    否為現有人之住宅或建築物，自應考慮整個住宅或建築物之
    設計結構，如其放火處雖為現無人之住宅或建築物，惟並非
    單門獨棟之建築，而係與現有人之住宅或建築物在設計上具
    有整體性（例如公寓、大廈或連棟建築），在公共安全上具
    有不可分性，則因有一部著火而相互彼此波及之高度或然性
    ，自應認係對整個建築物放火，而成立放火燒燬現有人之住
    宅或建築物既遂或未遂罪（最高法院109年度台上字第4276
    號判決意旨參照）。查，本案建物1樓固為已打烊之店面，
    然並非單門獨棟之建築，而本案建物2樓以上均為有人使用
    之住宅，由整體觀之，本案建物2樓以上之住宅在設計及公
    共安全上均與1樓店面具有不可分性，此有本案鑑定書所附
    本案建物現場外觀照片附卷可參（見偵卷第107至109頁）。
    因此，被告固係朝本案建物1樓丟擲上開玻璃瓶，然依上開
    說明，被告所為實與對本案建物之整棟建築（包含2樓以上
    住宅部分）為放火無異。
　㈡按刑法第173條第1項之放火燒燬現供人使用住宅罪，其中所
    稱之「燒燬」，係指燃燒毀損之意，亦即標的物、房屋構成
    之重要部分已因燃燒結果喪失效用，如僅家具或物件燒燬，
    但房屋本身尚未達喪失效用之程度，即非論以既遂。查，本
    案被告著手放火後，僅有本案建物前金屬地面、17號建物鐵
    捲門外側及屋外西北側廣告門板受燻燒變黑，火勢並未延燒
    、損及本案建物或其房屋構成重要部分。是核被告所為，係
    犯刑法第173條第3項、第1項之放火燒燬現供人使用之住宅
    未遂罪。
　㈢本案被告所為之放火行為固同時導致本案建物前金屬地面、1
    7號建物鐵捲門外側及屋外西北側廣告門板受燻燒變黑，然
    放火罪原含有毀損性質在內，不另論毀損罪。
　㈣被告已著手放火行為之實行而不遂，為未遂犯，爰依刑法第2
    5條第2項規定，按既遂犯之刑減輕之。
　㈤按對於未發覺之罪自首而受裁判者，得減輕其刑。刑法第62
    條前段定有明文。查，本案查獲經過略以：本案案發後，經
    大安分局安和路派出所（下稱安和路派出所）調閱案發地點
    監視器，雖發現犯嫌身影但尚未掌握犯嫌身分。於同日上午
    7時許，安和路派出所接獲臺北市政府警察局中山分局建國
    派出所來電，表示有名男子（按即被告）自稱犯下本案，安
    和路派出所即派員警將被告帶回詢問等節，有大安分局111
    年2月14日北市警安分刑字第1113003598號函暨所附警員陳
    欣殿製作之職務報告在卷可參（見偵卷第163至165頁），而
    被告於111年9月8日上午8時35分許，在安和路派出所為警詢
    問時，即坦承其為本案放火者，此亦有上開警詢筆錄存卷可
    查（見偵卷第7至9頁），足徵被告於警員尚未確知其犯行前
    ，即主動前往警局向員警坦承其為放火者，核與自首之要件
    相符，爰依刑法第62條前段之規定，減輕其刑。又被告有上
    開2種刑之減輕事由，爰依法遞減之。
　㈥爰以行為人之責任為基礎，審酌被告僅因細故而對被害人謝
    政軒心生不滿，明知本案建物屬現供人使用之住宅，竟以打
    火機點燃瓶口塞有毛巾且盛裝汽油之玻璃瓶後加以投擲而放
    火，所為對社會治安、公共安全均已造成相當危害，且枉顧
    在該住宅內居民之生命財產安全，實應予嚴懲；惟念被告犯
    後坦承犯行，復參諸其所為除造成本案建物前金屬地面、17
    號建物鐵捲門外側及屋外西北側廣告門板受燻燒變黑外，火
    勢並未延燒至本案建物或其房屋主體結構，而幸未造成重大
    災禍及人命傷亡，所生危害相對較為輕微，復衡以被告犯後
    始終坦承犯行，且業與被害人謝政軒達成和解，並賠償完畢
    ，此有和解書1份附卷可佐（見本院卷第51頁），犯後態度
    良好；兼衡被告於本院審理時自陳其為高中肄業之智識程度
    、現從事道路用地買賣開發業務之工作，未婚，需扶養其母
    親之家庭生活狀況（見本院卷第94頁），暨其犯罪動機、目
    的、手段等一切情狀，量處如主文所示之刑。
三、緩刑之說明：　　
    被告未曾因故意犯罪受有期徒刑以上刑之宣告確定（被告前
    固於102年間公共危險等案件，經本院以102年度審交簡字第
    271號判決處拘役40日、有期徒刑6月，緩刑3年確定，嗣於1
    05年11月19日緩刑期滿，其緩刑之宣告未經撤銷，依刑法第
    76條之規定，其刑之宣告失其效力，而與未曾受有期徒刑以
    上刑之宣告者同），有臺灣高等法院被告前案紀錄表1紙在
    卷可憑（見本院卷第75至81頁），衡以被告於警員尚未確知
    其犯行前，即主動前往警局自首，且於警詢、偵查及本院審
    理時均坦認犯行，反省己錯，並與被害人謝政軒達成和解，
    且賠償完畢，迭經論述如前，可認被告係因一時失慮致罹刑
    章，經此偵、審程序，應知所警惕，信無再犯之虞，本院因
    認對於被告所科之刑，以暫不執行為適當，爰依刑法第74條
    第1項第1款之規定，宣告緩刑5年。又為使被告能深切記取
    教訓，並建立正確之法治觀念及加強自我管束之能力，認另
    有賦予被告相當程度負擔之必要，爰依刑法第74條第2項第5
    款、第8款規定，命被告應於判決確定之日起4年內向檢察官
    指定之政府機關、政府機構、行政法人、社區或其他符合公
    益目的之機構或團體提供240小時之義務勞務，及接受法治
    教育3場次，並依同法第93條第1項第2款規定，同時諭知被
    告於緩刑期間付保護管束。如被告受緩刑之宣告而違反上開
    本院所定負擔情節重大，足認原宣告之緩刑難收其預期效果
    ，而有執行刑罰之必要者，依刑法第75條之1第1項第4款之
    規定，得撤銷其緩刑宣告，附此敘明。
四、沒收：
　㈠供犯罪所用、犯罪預備之物或犯罪所生之物，屬於犯罪行為
    人者，得沒收之，刑法第38條第2項定有明文。查，扣案如
    附表所示之物，均為被告所有，且係供其本案犯行所用乙情
    ，業據被告於警詢及本院準備程序時供陳不諱（見偵卷第8
    頁，本院卷第45頁），均應依刑法第38條第2條前段之規定
    宣告沒收。
　㈡至被告持以為本案放火犯行所使用之打火機1個，雖亦為被告
    所有，此據被告於警詢時陳述在卷（見偵卷第8頁），然並
    未扣案，又非屬違禁物，復無證據證明現尚存在，縱予沒收
    或追徵之宣告，其所收之特別預防及社會防衛效果亦甚微弱
    ，沒收或追徵顯欠缺刑法上重要性，為符合比例原則並兼顧
    訴訟經濟，爰依刑法第38條之2第2項規定，不予宣告沒收或
    追徵。
據上論斷，應依刑事訴訟法第299條第1項前段，判決如主文。
本案經檢察官蔡偉逸、丁煥哲提起公訴，檢察官邱曉華到庭執行
職務。
中　　華　　民　　國　　111 　年　　6 　　月　　8 　　日
　　　　　　　　　刑事第七庭  審判長法　官　廖建傑
　　　　　　　　　                  法  官  蘇宏杰
　　　　　　　　　                  法  官  王星富
上正本證明與原本無異。 
如不服本判決應於收受送達後20日內向本院提出上訴書狀，並應
敘述具體理由；其未敘述上訴理由者，應於上訴期間屆滿後20日
內向本院補提理由書（均須按他造當事人之人數附繕本）「切勿
逕送上級法院」。告訴人或被害人如對於本判決不服者，應具備
理由請求檢察官上訴，其上訴期間之計算係以檢察官收受判決正
本之日期為準。 因疫情而遲誤不變期間，得向法院聲請回復原
狀。
                                    書記官  林素霜 
中　　華　　民　　國　　111 　年　　6 　　月　　10　　日
附錄本案論罪科刑法條：
中華民國刑法第173條
放火燒燬現供人使用之住宅或現有人所在之建築物、礦坑、火車
、電車或其他供水、陸、空公眾運輸之舟、車、航空機者，處無
期徒刑或7年以上有期徒刑。
失火燒燬前項之物者，處1年以下有期徒刑、拘役或1萬5千元以
下罰金。
第1項之未遂犯罰之。
預備犯第1項之罪者，處1年以下有期徒刑、拘役或9千元以下罰
金。

附表：
編號 扣案物品 1 玻璃瓶殘骸 2 毛巾布燒燬物